【裁判字號】    96,訴,3741
【裁判日期】    970807
【裁判案由】    地價稅
【裁判全文】
臺北高等行政法院判決
                                     96年度訴字第03741號
                              .
原      告  甲○○
被      告  臺北縣政府稅捐稽徵處
代  表  人  乙○○處長）住同.
訴訟代理人  丙○○兼送達代收.
            丁○○
上列當事人間因地價稅事件，原告不服臺北縣政府中華民國96年
9 月11日案號第00000000號訴願決定，提起行政訴訟。本院判決
如下：
    主  文
訴願決定及原處分均撤銷。
訴訟費用由被告負擔。
    事  實
一、事實概要：緣訴外人郭鴻如於民國（下同）92年1 月13日死
    亡，所遺坐落臺北縣樹林市○○○段276-1 、277-4 、277-
    6 號地號等3 筆土地（下稱系爭土地）因未辦理繼承登記，
    被告乃以未辦理拋棄繼承之原告（被繼承人之弟）為納稅義
    務人，對其核課系爭土地95年地價稅新台幣（下同）229,19
    5 元。原告不服，申請復查，經被告96年3 月7 日北稅法字
    第0960029772號復查決定書（下稱原處分）駁回；原告仍不
    服，向臺北縣政府提起訴願，遭決定駁回後，遂向本院提起
    本件行政訴訟。
二、兩造聲明：（原告於準備期日及言詞辯論期日均未到場，依
    其起訴狀之聲明及陳述記載）
  (一)原告聲明：訴願決定及原處分均撤銷。
  (二)被告聲明：駁回原告之訴。
三、兩造之爭點：
    系爭土地於95年間之所有權人為何人？
  (一)原告主張之理由：
    1.緣財政部臺灣區北區國稅局以93年5 月4 日北區國稅審二
      字第0930003266號函通知原告，應就被繼承人郭鴻如遺產
      辦理遺產稅申報，經原告申請復查中，他繼承人約瑟關即
      於95年12月25日經臺灣板橋地方法院95年度親字第75號民
      事判決確認與郭鴻如間之親子關係存在，並有96年2 月9
      日該法院家事法庭之確定證明書可證。故96年4 月14日債
      權人臺北縣樹林市農會代辦繼承登記於原告名下，即應更
      正，復經臺灣板橋地方法院民事執行處96年8 月2 日板院
      輔95執宇字第40989 號函，命臺北縣樹林地政事務所更正
      系爭土地之繼承人為「約瑟關」，並副本抄送被告，足見
      被告所為原處分有所違誤，訴願機關未察事實，亦有所違
      誤。
  (二)被告主張之理由：
    1.按民法第1147條規定：「繼承，因被繼承人死亡而開始。
      」第1148條規定：「繼承人自繼承開始，除本法另有規定
      外，承受被繼承人財產上之一切權利義務。但權利義務專
      屬於被繼承人本身者，不在此限。」次按土地稅法第3 條
      規定：「（第1 項）地價稅或田賦之納稅義務人如左：一
      、土地所有權人。……。（第2 項）前項第1 款土地所有
      權屬於公有或公同共有者，以管理機關或管理人為納稅義
      務人。……。」第14條規定：「已規定地價之土地，除依
      第22條規定課徵田賦外，應課徵地價稅。」第22條第1 項
      規定：「非都市土地依法編定之農業用地或未規定地價者
      ，徵收田賦。但都市土地合於左列規定者亦同：一、依都
      市計畫編為農業區及保護區，限作農業用地使用者。二、
      公共設施尚未完竣前，仍作農業用地使用者。三、依法限
      制建築，仍作農業用地使用者。四、依法不能建築，仍作
      農業用地使用者。五、依都市計畫編為公共設施保留地，
      仍作農業用地使用者。」
    2.又按財政部66年7 月30日台財稅第35010 號函釋規定：「
      ……納稅義務人已死亡，而繼承人未辦理繼承登記，准予
      將納稅義務人變更為民法第1138條所定順序之繼承人，…
      …，發單課徵，並於稅單上註明『○○○之繼承人』……
      。」66年10月4 日台財稅第36740 號函釋規定：「……說
      明二、查因繼承而取得物權者，無須登記即發生取得效力
      ，已為民法第759 條所規定。從而繼承人因繼承而取得之
      財產，雖未登記，亦應就該財產履行納稅義務。……。」
    3.查系爭土地之原所有權人郭鴻如於92年1 月13日死亡，因
      其繼承人迄被告為本件處分前尚未辦理繼承登記，是被告
      依據財政部台灣省北區國稅局提供之繼承系統表，以原告
      係郭鴻如之弟，為唯一未拋棄繼承者，係被繼承人郭鴻如
      可確定之繼承人，遂以原告為郭鴻如之繼承人向其發單課
      徵95年地價稅，且依地政機關提供之土地建物謄本，系爭
      土地業於96年4 月14日辦竣繼承登記為原告所有，從而，
      被告向原告發單課徵系爭土地95年地價稅，揆諸首揭法令
      及財政部函釋規定，並非無據。
    理  由
一、本件原告經受合法通知，未於言詞辯論期日到場，核無行政
    訴訟法第218 條準用民事訴訟法第386 條各款所列情形，爰
    併準用民事訴訟法第385條第1項前段規定，依被告之聲請，
    由其一造辯論而為判決。
二、原告起訴主張：原告之胞兄郭鴻如於92年1 月13日死亡，遺
    有系爭土地3 筆，因未辦理繼承登記，被告乃以原告未辦理
    拋棄繼承應為繼承人即納稅義務人，核課95年地價稅，惟查
    郭鴻如有非婚生子約瑟關1 名，業經民事法院判決確認其親
    子關係，且未拋棄繼承，故原告並非郭鴻如之繼承人，被告
    對於原告核課系爭地價稅，於法有違，為此訴請如聲明所示
    等語。
三、被告則以：約瑟關是被繼承人郭鴻如的非婚生子女，此既為
    民事法院判決確認之事實，則系爭地價稅課稅對象應該是約
    瑟關，但因為原告有債權人及地政登記的問題，被告未便逕
    自處理，希望由法院判決云云置辯，求為駁回原告之訴。
四、按土地稅法第3 條第1 項規定：「地價稅或田賦之納稅義務
    人如左：一、土地所有權人。……。」第14條規定：「已規
    定地價之土地，除依第22條規定課徵田賦外，應課徵地價稅
    。」第22條第1 項規定：「非都市土地依法編定之農業用地
    或未規定地價者，徵收田賦。但都市土地合於左列規定者亦
    同：一、依都市計畫編為農業區及保護區，限作農業用地使
    用者。二、公共設施尚未完竣前，仍作農業用地使用者。三
    、依法限制建築，仍作農業用地使用者。四、依法不能建築
    ，仍作農業用地使用者。五、依都市計畫編為公共設施保留
    地，仍作農業用地使用者。」
五、本件兩造不爭系爭土地為郭鴻如之遺產，訴外人約瑟關係郭
    鴻如所生，為其繼承人，且未拋棄繼承等情，此有台灣板橋
    地方法院95年度親字第75號民事判決、確定證明書及民事執
    行處函在本院卷頁9-15可稽，堪認為真實。
六、是本件之爭執，在於系爭土地於95年間之所有權人為何人？
七、經查：
  (一)按民法第1147條規定：「繼承，因被繼承人死亡而開始。」
    第1148條規定：「繼承人自繼承開始，除本法另有規定外，
    承受被繼承人財產上之一切權利義務。但權利義務專屬於被
    繼承人本身者，不在此限。」第1138條規定：「遺產繼承人
    ，除配偶外，依左列順序定之：一、直系血親卑親屬。二、
    父母。三、兄弟姊妹。四、祖父母。」
  (二)查訴外人約瑟關係郭鴻如之子，且未拋棄繼承等情，已如前
    述，並為兩造所不爭，依前揭民法關於繼承順序之規定可知
    ，被繼承人既尚遺有直系血親卑親屬之繼承人約瑟關，則僅
    為郭鴻如胞弟之原告，尚不能繼承郭鴻如之遺產，是被告認
    系爭土地為原告繼承，並進而認定原告於繼承開始即92年1
    月13日以後為系爭土地所有權人，為系爭土地之地價稅之納
    稅義務人，於法尚屬無據。
八、綜上所述，原告之主張為可採，原處分以原告為納稅義務人
    ，尚有違誤，訴願決定未予糾正，亦有未合，原告訴請撤銷
    ，為有理由，應予准許。
據上論結，本件原告之訴為有理由，爰依行政訴訟法第98條第1
項前段、第218 條、民事訴訟法第385 條第1 項前段，判決如主
文。
中    華    民    國    97    年    8     月    7     日
                    臺北高等行政法院第五庭
                              審判長法  官  張瓊文
                                    法  官  蕭忠仁
                                    法  官  王碧芳
上為正本係照原本作成。
如不服本判決，應於送達後20日內向本院提出上訴狀並表明上訴
理由，如於本判決宣示後送達前提起上訴者，應於判決送達後20
日內補提上訴理由書（須按他造人數附繕本）。
中    華    民    國    97    年    8     月    11    日
                                    書記官  徐子嵐


司法院資訊處製作；財團法人民間司法改革基金會備份。
